【裁判字號】    99,上訴,1204
【裁判日期】    990826
【裁判案由】    強盜
【裁判全文】
臺灣高等法院刑事判決                99年度上訴字第1204號
上  訴  人
即  被  告  甲○○
選任辯護人  扶助律師楊正評律師
上  訴  人
即  被  告  乙○○
選任辯護人  扶助律師林心榆律師
上  訴  人
即  被  告  戊○○
選任辯護人  廖修三律師
            張藝懷律師
上列上訴人因強盜案件，不服臺灣士林地方法院98年度訴字第27
6號，中華民國99年2月26日第一審判決（起訴案號：臺灣士林地
方法院檢察署98年度偵字第9489號），提起上訴，本院判決如下
：
    主  文
上訴駁回。
    事  實
一、乙○○（原名陳冠達）、戊○○前於民國93年間因強盜等案
    件經臺灣板橋地方法院檢察署檢察官以93年度偵字第7790號
    起訴，經臺灣板橋地方法院以94年度少連訴字第1 號判決以
    妨害自由罪分別判處有期徒刑2 年、2 年6 月，經臺灣高等
    法院以96年度上訴字第3818號撤銷原判決，各改判為有期徒
    刑1 年6 月，並均減刑為有期徒刑9 月，嗣最高法院以99年
    度臺上字第80號判決撤銷前開二審判決，並發回臺灣高等法
    院審理中（此部分均未構成累犯）；戊○○另於97年間因施
    用毒品案件，經臺灣臺北地方法院以97年度簡字第4128號判
    決有期徒刑3 月確定，嗣於97年12月19日易科罰金繳納完畢
    ，又因施用毒品案件，經前開法院以97年度簡字第5097號判
    決有期徒刑3 月確定，嗣該2 案經臺灣臺北地方法院以98年
    度聲字第1133號裁定定應執行刑為有期徒刑5 月確定（戊○○此部分亦不構成累犯）。
二、因甲○○得知丁○○曾擔任六合彩組頭獲利頗豐，認有機可
    趁而萌生貪念，遂邀同乙○○、戊○○，3人共同基於意圖
    為自己不法所有之強盜犯意聯絡，於98年7月1日下午5時50
    分許（起訴書誤載為6時20分許，應予更正），結夥一同前
    往丁○○位於臺北市○○區○○街1段436號之報紙店內，即
    以臺語對丁○○恫稱：「大哥，我們在跑路，能拿一些錢當
    跑路費嗎？」，丁○○向渠等哀求表示身上並無多餘財物，
    乙○○即自隨身背包內取出黑色不明材質類似真槍之道具手
    槍1支（迄今未扣案，下稱道具手槍），以該槍抵住丁○○
    頭部，喝令丁○○給錢，否則要讓其死，甲○○、戊○○亦
    在一旁脅逼稱如不給錢就開槍，以此強暴、脅迫之方式至使
    丁○○不能抗拒，遂將其口袋內現金約新臺幣（下同）12,
    500元（起訴書誤載為12,000元，應予更正）取出交付予戊○○得逞（嗣戊○○又將前開款項交予甲○○），惟渠等仍
    嫌不足，由戊○○、乙○○繼續拉扯丁○○身體（此部分未
    成傷），戊○○復自乙○○手中取過該把道具手槍，在丁○○面前比劃，強逼丁○○再行交付款項，甲○○則逕自在丁○○抽屜內尋覓財物，期間甲○○尋得該店鐵捲門之遙控器
    ，乃接續上揭不法所有之意圖，強行取走該鐵捲門遙控器，
    並將鐵捲門關下以遂渠等犯行，3人繼續對丁○○喝稱如不
    交付財物即毆打之，丁○○眼見該店鐵捲門遭關閉，唯恐危
    及生命安全，為求脫身乃故意大聲喊叫並未積欠渠等債務等
    語，希冀鄰人聽聞後報警解救未果，旋甲○○發覺該店裝設
    有監視錄影器，察看之際，見有一姓名年籍不詳之成年女子
    前來該店外欲購買報紙，渠等3人為免犯行敗露，乃開啟鐵
    捲門，並虛偽應合前開丁○○喊叫之內容，向該女子佯稱渠
    等正在追討債務，使該女子誤信而於購買報紙後即行離去，
    戊○○等3人仍接續前開不法所有之意圖，由戊○○指示甲○○徒手將監視錄影器主機強行拆卸得逞（可再重行裝設，
    未達毀損之程度，起訴書誤載甲○○、戊○○合力拆卸該主
    機，應予更正），嗣3人離去時乙○○復對丁○○恫稱：「
    我們老大還會再來」，渠等3人遂搭乘由不知情之計程車司
    機葉景林所駕駛之計程車離去，並於搭車期間朋分前開強盜
    所得12,500元（甲○○分得5,000元，戊○○分得3,500 元
    ，乙○○則分得4,000元），於下車離去之際，甲○○將上
    揭搶得之監視錄影器主機遺忘而棄置於該計程車上。
三、甲○○、乙○○、戊○○3 人於98年7 月1 日強盜得逞後，
    竟食髓知味，認丁○○年老可欺，欲再假借追討賭債之藉口
    ，另行共同基於意圖為自己不法所有之恐嚇取財犯意聯絡，
    於翌日即98年7月2日上午9時40分許，甲○○、乙○○、戊○○3人再次進入丁○○上址店內後，推由戊○○至店門口
    負責把風，由甲○○及乙○○持先前由甲○○自行書寫之六
    合彩簽單1張，以其老大中3星為由，要求丁○○交付彩金20
    餘萬元，若不從將讓之好看等語向丁○○恫嚇，致其心生畏
    懼，而向渠等苦苦哀求，嗣鄰人發覺有異，報警當場查獲始
    未得逞，而警方到場處理後，於戊○○身上扣得98年7 月1
    日所分得之贓款3,500元，甲○○所有前開供恐嚇取財所用
    之六合彩簽單1張，以及據報另行尋獲上揭棄置於計程車上
    之監視錄影器主機1部（贓款及監視錄影器主機均已由丁○○領回），始查悉上情。
四、案經丁○○訴由臺北市政府警察局北投分局報告臺灣士林地
    方法院檢察署檢察官偵查起訴。
    理  由
壹、證據能力部分：
一、按被告以外之人於審判外之言詞或書面陳述，除法律有規定
    者外，不得作為證據，刑事訴訟法第159條第1項定有明文；
    查本件證人即告訴人丁○○於警詢中之陳述，其性質屬傳聞
    證據，且其所為之上開警詢筆錄內容，經被告甲○○、乙○○、戊○○3人及其等辯護人本院準備程序中爭執其證據能
    力（見本院卷第78頁反面），就丁○○部分，經原審於審理
    期日中傳訊其到庭作證並接受交互詰問，亦無刑事訴訟法第
    159條之2、3等例外容許傳聞證據具有證據能力之情形存在
    ，故依據上開法律明文，丁○○之警詢證詞自不得直接作為
    本案論罪科刑之證據。
二、按被告以外之人（包括證人、鑑定人、告訴人、被害人及共
    同被告等）於審判外之陳述雖不符刑事訴訟法第159條之1至
    之4等四條之規定，然經當事人於審判程序同意作為證據，
    法院審酌該言詞陳述或書面陳述作成時之情況，認為適當者
    ，亦得為證據；當事人、代理人或辯護人於法院調查證據時
    ，知有刑事訴訟法第159條第1項不得為證據之情形，而未於
    言詞辯論終結前聲明異議者，視為有前項之同意，同法第15
    9條之5定有明文。立法意旨在於傳聞證據未經當事人之反對
    詰問予以核實，原則上先予排除。惟若當事人已放棄反對詰
    問權，於審判程序中表明同意該等傳聞證據可作為證據；或
    於言詞辯論終結前未聲明異議，基於尊重當事人對傳聞證據
    之處分權，及證據資料愈豐富，愈有助於真實發見之理念，
    且強化言詞辯論主義，使訴訟程序得以順暢進行，上開傳聞
    證據亦均具有證據能力。查本件除如上所述丁○○之警詢筆
    錄無證據能力外，下列所引用之被告以外之人於審判外之供
    述或非供述證據，因檢察官、被告甲○○、乙○○、戊○○
    3 人及其等辯護人於本院準備程序及審理中均表示無意見（
    見本院卷第78頁反面、本院99年8月5日審判程序筆錄第10頁
    至第37頁），且迄至言詞辯論終結前均未聲明異議，而本院
    審酌上開供述或非供述等證據資料製作時之情況，無不當取
    供及證明力明顯過低之瑕疵，認以之作為證據應屬適當，揆
    諸前開規定，本院亦認為均應有證據能力。
貳、實體方面：
一、訊據上訴人即被告甲○○對於上揭時、地，與上訴人即被告
    乙○○、戊○○共同以上開強暴、脅迫手段向告訴人丁○○
    強索12, 500元，又強行取得該鐵捲門遙控器及拆卸告訴人
    所有之監視錄影器主機，並在計程車上各自朋分5,000元、
    4, 000元、3,500元得逞之強盜犯行，以及明知其與告訴人
    間並無任何財務糾紛，而仍偽以簽賭中彩金為由，翌日與被
    告乙○○、戊○○2人再次前往該處，出具自行書寫之六合
    彩簽單1張，而向告訴人出言恐嚇命其交付錢財之恐嚇取財
    未遂等普通強盜、恐嚇取財未遂犯行固坦承不諱（見本院卷
    第77頁反面、78頁正面、本院99年9月5日審判程序筆錄第37
    頁正面至第40頁反面），惟矢口否認有何結夥強盜犯行，辯
    稱：被告乙○○、戊○○2人不知伊要向丁○○強盜及恐嚇
    取財云云，辯護人亦為被告甲○○辯護稱：被告甲○○業已
    坦承犯行，然其向被告乙○○、戊○○謊稱告訴人積欠六合
    彩彩金，而邀同渠等向告訴人追討賭債，被告乙○○、戊○○自不具不法所有意圖而不成立強盜罪，是被告甲○○所為
    亦不應構成結夥3人以上之加重強盜罪云云；訊據被告乙○○、戊○○固坦承於前開時、地，與被告甲○○以上開強脅
    手段，一同向告訴人強索12,500元得逞，以及翌日與被告甲○○再次前往該處，並出具六合彩簽單1張，向告訴人出言
    命其交付錢財等事實，惟均矢口否認有何加重強盜、恐嚇取
    財未遂犯行，均辯稱：因被告甲○○告知告訴人積欠六合彩
    彩金，伊等因誤信始陪同前往追討賭債，並不知實為強盜云
    云，辯護人為被告乙○○辯護稱：被告乙○○係誤信被告甲○○之說詞，應邀前往向告訴人索討賭債，自無不法所有意
    圖，嗣後縱有分得金額，但因被告甲○○表示其亦有參與簽
    賭，本可分得部分彩金，被告乙○○始未加懷疑因而受領追
    討賭債之工錢，至告訴人之指訴難免渲染誇大，其又隱匿被
    告等人與之對談追討彩金事宜，顯有入被告於重罪之嫌云云
    ，辯護人為被告戊○○辯護稱：因被告甲○○聲稱向告訴人
    簽賭中獎，並握有六合彩簽單，被告戊○○對此深信不疑，
    況被告戊○○如欲強盜，何以仍開啟鐵捲門讓不明女子進入
    店內購買報紙，亦未取走告訴人抽屜內百元紙鈔，又於翌日
    再次前來，諸種跡象均顯示並非強盜，告訴人之指訴係為隱
    瞞其從事六合彩組頭一事，自屬不實云云，惟查：
（一）上揭事實，業據證人即告訴人丁○○於檢察官偵查中及原
      審審理時證述明確，此徵諸其證述：98年7月1日下午5時
      許，在臺北市北投區○○○街436號伊所經營之報紙店內
      ，被告3人突然跑進該店內，即態度兇惡地以臺語向伊表
      示：「大哥，我們在跑路，能拿一些錢當跑路費嗎？」，
      但伊表示每日所賺不多，身上並無多餘財物，被告乙○○
      遂自背包內取出一把黑色手槍，並以該槍抵住伊頭部左側
      ，要求伊給錢，否則即讓伊死，另2位被告（即甲○○、
      戊○○）亦在一旁幫腔，稱若伊不給錢就要開槍，伊感到
      很害怕，期間被告等人多次拉扯伊衣領及肩膀，因其持槍
      且人數眾多，伊不敢反抗，遂將口袋內現金含千元及五百
      元鈔全數交付被告等人，但被告等人仍不滿意，又在伊抽
      屜內尋找值錢財物，當時抽屜內約有百元鈔共計1,000餘
      元，伊想關起抽屜，但被告等人表示不拿零錢，要伊不用
      擔心，嗣其中一名被告（即甲○○）找到鐵捲門遙控器，
      遂將該鐵門拉下，伊見鐵門遭拉下，認為被告等人要將伊
      處理掉，遂不斷懇求被告等人，並故意大聲喊叫伊並未欠
      債，想讓隔壁鄰居聽到去報警，但均無人去報警，之後被
      告等人發現伊有裝設監視錄影器，乃將監視錄影器拆下，
      期間發現有名女性客人前來購買報紙，被告等人將鐵捲門
      拉起，讓客人進來買報紙後，竟向客人表示係來向伊討債
      ，該名客人因而未去報警，之後被告甲○○、戊○○2人
      先行離去，而被告乙○○最後離開，並向伊放話：「伊老
      大還會再來」，當天被告等人並未向伊提及任何六合彩中
      獎之事，而伊於98年7月1日遭搶損失現金、監視錄影器主
      機、鐵捲門遙控器1只；第二天上午9時許，被告3人再次
      前來，被告乙○○手持1張不知為何人所寫、上載若干數
      字之紙片，稱其大哥賭博中3星，但伊並未支付彩金，要
      伊交付20餘萬元，其餘被告（即甲○○、戊○○）也在旁
      幫腔要伊拿錢出來，不然要給伊好看，還放話表示就算伊
      報警也沒關係，伊聽聞後心中恐懼，苦苦哀求表示伊並未
      擔任六合彩組頭，身上也沒有錢，後來伊鄰居見到後打電
      話報警，警方據報到場將被告等人帶回派出所；又伊於案
      發前2年雖曾擔任過六合彩組頭，但經警查獲後已不再經
      營六合彩，亦未曾因六合彩積欠債務，伊也不認識被告3
      人，更未積欠渠等債務，伊第一天並未報警係因擔憂被告
      3 人報復，認為既已給錢，花錢消災即可，被告等人應該
      不會再來，但伊現在怕會遭到報復，若被告3人出監，伊
      也不敢繼續開店，而本件案發後，被告戊○○母親曾來伊
      店內拜託，表示被告等人不會玩六合彩，案發當晚還打電
      話回家去問其母如何簽賭六合彩等語（見偵卷第110頁至
      第112頁、原審卷第140頁至第150頁）自明。至證人即戊○○母親丙○○（辯護人誤載為陳麗紅【見本院卷第87頁
      】）於本院審理中雖到庭證述伊沒有向丁○○表示被告戊○○等人不會簽賭六合彩，案發當晚曾來電家中詢問如何
      簽賭云云（見本院卷第152頁），惟查，證人丙○○係被
      告戊○○母親，其既在案發後仍自行至告訴人店內向告訴
      人拜託，益見其護子心切，衡情其證言自係迴護被告戊○○之詞，其證言是否可採，即有可疑；況參諸上揭證述內
      容，核與被告等人是否涉犯本件加重強盜、恐嚇取財未遂
      罪之待證事實無關，是本件尚難僅憑證人丙○○上揭證言
      ，而為被告等人有利之認定。
（二）另參諸證人即共同被告甲○○於原審審理中證稱：伊知道
      告訴人在作六合彩組頭，但其並未積欠伊等任何賭債，伊
      也沒有向告訴人簽過六合彩，而伊在邀約被告乙○○前往
      時，也沒有提出任何憑證證明告訴人有欠伊錢，……，伊
      等向告訴人取得12,500元，當時告訴人將款項交給被告戊○○，被告戊○○又交予伊，伊再分給被告戊○○、乙○○各3,500元、4,000元，自己留下5,000元等語（見原審
      卷第197頁至第204頁），證人即共同被告乙○○於原審審
      理時證稱：98年7 月1日下午為被告甲○○前來邀約伊與
      被告戊○○一同前往，……，案發之際有女性客人欲購買
      報紙，伊等有拉開鐵門讓其進來，該女性客人也有買到報
      紙，……事後伊等在計程車上分錢，被告甲○○有分給伊
      錢等語（見原審卷第189 頁至第197頁），及證人即共同
      被告戊○○於原審審理中證稱：98年7 月1日被告甲○○
      邀伊等至告訴人店內……等語（見原審卷第204頁至第205
      頁），堪認被告3人主觀上具有意圖為自己不法所有之強
      盜罪犯意聯絡、行為分擔甚明。
（三）再查，證人即計程車司機葉景林於警詢時及原審審理時證
      稱：伊曾於98年7月1日下午6時許，在臺北市○○街○段、
      自強街口附近搭載被告3人至圓山捷運站，伊記得被告甲○○坐在副駕駛座，手上持一電腦主機（按應係監視錄影
      器主機），但後座2人伊沒有印象，嗣被告甲○○下車後
      ，將該部電腦主機遺留在伊車上，伊於翌日即98年7月2日
      下午整理車子時才發覺，當天亦有警察致電詢問，伊遂持
      該電腦主機至派出所等語（見偵查卷第27頁至第29頁、原
      審卷第183頁至第188頁）。
（四）又參以原審當庭勘驗案發現場監視錄影光碟及鄰近廟宇監
      視錄影光碟，其勘驗結果如下（見原審卷第128頁至第131
      頁）：
   1、勘驗標的：告訴人屋內監視器錄影光碟（未見有錄音功能
       ）
    錄影光碟時間98年7 月1 日（下同）5 時54分13秒，丁○○從屋內左側桌子走到右側桌子。乙○○身穿白短袖上衣
      、斜背背包、著長褲，戊○○蓄長髮、身穿綠色長袖上衣
      、長褲，2 人一同從門口走進屋內，並站在桌子旁邊；甲○○身穿白短袖上衣、短褲隨後從門口走進來。戊○○雙
      手插腰與丁○○對話，甲○○在門口四處察看把風；戊○○、乙○○就近拿了張椅子坐下來，2 人繼續與丁○○對
      談。
    5時55分17秒，甲○○將玻璃門關起、上鎖，並從戊○○
      、乙○○與丁○○中間穿過，走到屋子裡邊四處察看後，
      又走回門口。
    5時55分52秒，戊○○迅速站起，走到丁○○面前，同時
      乙○○以右手從背包裡拿出道具手槍，左手為槍上膛，畫
      面同偵卷第115頁照片（2）上圖所示。
    5 時56分01秒，乙○○右手持槍站起，逼近丁○○身前，
      以左手搭在丁○○右肩，2人繼續談話。甲○○從桌子另
      一邊繞過來，右手撐著桌子，左手似在搜尋東西，之後便
      走回門口。
    5 時56分09秒，乙○○右手持槍抵住丁○○太陽穴，左手
      抓著丁○○右肩不放，丁○○左右閃躲、用手不斷揮開乙○○持槍的手，畫面同偵卷第116頁照片（3）上圖所示。
      乙○○繼續用槍指著丁○○，左手按壓丁○○右肩將他按
      在椅子上坐著。
    5 時56分26秒，丁○○坐在椅子上後，戊○○繞到乙○○
      右側，左手推開乙○○持槍的右手，且態度激動地用右手
      指著丁○○談話，丁○○以右手從長褲右邊口袋取出一疊
      紙鈔，取出後換以左手持鈔，戊○○以左手取走丁○○左
      手紙鈔後，繼續用手指不斷指著著丁○○說話，態度頗為
      激動，接著走到桌子前方，繼續用手指著丁○○說話；甲○○則從門口走到屋內裡邊，在乙○○身邊打轉，畫面同
      偵卷第116頁照片（3）下圖所示。
    5 時56分41秒，乙○○繼續以槍抵著丁○○太陽穴，戊○○時而走回乙○○右側、時而走到桌子前方，態度激動地
      與丁○○說話；甲○○則是不斷走來走去翻找屋內物品。
    5 時57分13秒，甲○○走到桌子左側彎腰翻東西，戊○○
      一旁指示甲○○，乙○○左手仍按著丁○○右肩，觀看著
      甲○○的動作。甲○○以左手打開桌子右側第1 格抽屜，
      戊○○走近並探頭察看，之後甲○○關起抽屜往門口走去
      ，打開玻璃門往外探看。戊○○則回到丁○○面前繼續說
      話，乙○○繼續按著丁○○，並對著丁○○說話。
    5 時57分48秒，戊○○以左手取走乙○○右手所持手槍，
      並換成以右手持槍，以槍指著丁○○脖子。此時門外似乎
      有人經過，戊○○便將持槍之手垂放下來，繼續對丁○○
      說話。
    5 時58分4 秒，戊○○以左手持槍垂放身側，右手拉扯丁○○背後衣領，使得丁○○背對著戊○○，畫面同偵卷第
      117 頁照片（4） 上圖所示。甲○○則不停在屋內打轉，
      並翻找桌子抽屜內之物品。
    5 時58分36秒，甲○○找到門口鐵捲門鑰匙，走到門口將
      鐵捲門放下。戊○○與乙○○待鐵捲門放下後，走到在屋
      內左側牆邊，站立在椅子察看上方監視器，畫面同偵卷第
      118 頁照片（5）上圖所示。
    6 時0分6秒至6時2分22秒，畫面中斷。
    6 時2 分25秒，鐵捲門已被拉起，1 名身穿藍色洋裝、斜
      背背包婦人打開玻璃門走出去，甲○○則站在椅子上拆除
      監視器畫面，畫面中斷。
    錄影光碟時間98年7 月2 日5 時30分42秒，1 名員警在屋
      內檢視監視器線路。
   2、勘驗標的：鄰近廟宇監視器錄影光碟
    錄影光碟時間98年7 月1 日（下同）6 時41分45秒，戊○○走到路邊，似與道路對面之人對話。畫面同偵卷第51頁
      照片所示。
    6 時42分47秒，甲○○手持1 方形機器走到路邊，攔了1
      台計程車，戊○○與甲○○便從計程車右側上車，乙○○
      從左側上車離去。畫面同偵卷第52頁照片所示。
（五）綜觀上開案發現場及鄰近廟宇監視錄影光碟內容，核與證
      人丁○○、葉景林上揭證述內容之情節，大致吻合，此外
      復有現場監視錄影光碟翻拍照片、六合彩簽賭簽單、贓物
      認領保管單等件在卷可稽（見偵查卷第44頁、第45頁、第
      50 頁至第53頁、第114頁至第118頁）。
（六）至被告乙○○於98年7月1日所持之黑色不明材質手槍1 支
      經其辯稱：該槍購自玩具行，因槍口堵住無法供射擊，實
      為道具槍等語（見偵查卷第93頁），而該槍迄今並未扣案
      ，無以確認是否具有殺傷力，或客觀上可供兇器使用足以
      致人死傷之情狀，此外又無其他積極證據可資證明手槍具
      有殺傷力或可供兇器使用之事實，是此部分僅能認定被告
      乙○○係持不明材質之道具手槍至案發現場對告訴人強盜
      一事。
（七）另證人丁○○於檢察官偵查中及原審審理時雖證稱：伊遭
      強盜金額達2萬元云云（見偵查卷第110頁、原審卷第142
      頁、第143頁），然參諸被告3人於原審供稱：98年7月1日
      伊等向告訴人索得12,500元，並各自分得相關數額乙節明
      確（見原審卷第40頁、第41頁），再參以告訴人遭被告3
      人行搶，倉促間面臨如此突變，心中慌亂可想而知，當下
      能否清楚記憶遭強盜之金額，已有可疑，況告訴人於原審
      亦自承：伊當時並未詳細計算交予被告3人之金額多寡等
      語（見原審卷第143頁），是此部分既無其他證據可資證
      明被告3人當日向告訴人行搶金額為2萬元，自應認定渠等
      強盜所得之金額為12,500元。
（八）至證人丁○○雖於偵查中證稱：拆卸監視錄影器主機之人
      為被告甲○○、戊○○云云（見偵查卷第112頁），然被
      告甲○○於警詢、偵查中均自承：伊徒手拔取該監視錄影
      器主機等語（見偵查卷第9頁、第91頁），被告戊○○亦
      於警詢時、偵查中供稱：伊指出監視器位置，拆卸監視錄
      影器主機之人為被告甲○○等語（見偵查卷第20頁、第95
      頁），且經對照原審所勘驗告訴人屋內之監視錄影器光碟
      內容亦可知，強行拆卸監視錄影器主機之人確為被告甲○○無誤，是告訴人縱為上揭證述，應係其突遭3人行搶，
      混亂間誤認所致，此部分仍無礙於本件犯罪事實之認定。
（九）綜上所述，本件被告3人確於上揭時、地，持黑色不明材
      質道具手槍1支抵住告訴人並出言恫稱，以此強暴脅迫之
      方式，至使告訴人無法抗拒而交付12,500元以及強取該監
      視錄影器主機得逞，被告3人事後並在計程車上各自朋分
      上開強盜所得，而翌日渠等3人又再次前往告訴人店內，
      偽以簽賭中彩金為由，出具自行書寫之六合彩簽單1張，
      並向告訴人出言恐嚇命其交付錢財，嗣經報警處理而未遂
      等情，應堪認定。
二、被告3人及渠等辯護人雖以前詞置辯，惟查：
（一）參諸告訴人於偵查中及原審審理時就上開遭強盜、恐嚇取
      財未遂之經過均堅指不移，不僅與原審勘驗98年7月1日案
      發現場之監視錄影光碟所示影像相互吻合，亦與被告3 人
      自承98年7月2日始向告訴人提出自行書寫之六合彩簽單1
      張，以及被告戊○○之母親事後另行向告訴人致歉等情大
      致相符（見原審卷第21頁至第22頁、第148頁），況告訴
      人對於伊曾擔任過六合彩組頭一節，迭據其於警詢、偵查
      中及原審審理時供認不諱（見偵查卷第25頁、第111頁、
      原審卷第144頁），尚難認本件係告訴人為求隱瞞經營六
      合彩之事，而刻意攀誣構陷被告3人，況參以告訴人與被
      告3 人於案發前素不相識，彼此間亦難謂有何恩怨、嫌隙
      ，告訴人自無虛構上開情節以設詞誣陷入人於罪，致己罹
      偽證重典之必要，是其上開證言，應屬可採，辯護人所辯
      ，自不足採。
（二）被告乙○○、戊○○及渠等辯護人固又以因被告甲○○告
      知告訴人積欠六合彩彩金，並握有六合彩簽單，伊等因誤
      信始陪同前往追討賭債，並不知實為強盜，嗣後縱有分得
      金額，但因被告甲○○表示其亦有參與簽賭，本可分得部
      分彩金，始未加懷疑因而受領追討賭債之工錢，況如欲強
      盜，何以開啟鐵捲門讓不明女子進入店內購買報紙，亦未
      取走告訴人抽屜內百元紙鈔，又於翌日再次前來，諸種跡
      象均顯示並非強盜行為云云，惟查：
   1、告訴人業已明確證稱被告3人於98年7月1日進入其經營之
      報紙店之際，隨即以正在跑路為由，向其強索跑路費，並
      搜刮大面額鈔票，嗣因有客人欲進入該店購買報紙，轉而
      改口表示正在追討賭債，迄翌日始持自行書寫之六合彩簽
      單1張前來，甚至向其聲稱報警也沒關係，事後被告戊○○之母親前來道歉，表示被告3人根本不會簽賭六合彩，
      案發當晚曾致電家中詢問如何簽賭等情，均如前述，被告
      3人既以跑路為由向告訴人強索錢財，尚難謂被告3人並無
      不法所有意圖，另被告3人於犯案期間仍讓女性客人進入
      店內購買報紙，特地改稱向告訴人討債云云，顯係渠等為
      避免強盜犯行敗露，刻意製造追討債務之假象，藉以誤導
      旁人，至被告3人竟於98年7月2日再度前往該報紙店內，
      應係前一日強盜輕易得逞，因而食髓知味，思及告訴人年
      老可欺，又認所杜撰積欠賭債之理由仍堪利用，乃共同持
      自行編造之六合彩簽單1張，欲向告訴人再行索討金錢，
      甚且不諱言告訴人報警亦可，假造確有積欠賭債之情勢，
      此觀諸依前所述渠等於98年7月1日犯案當晚特意致電家人
      詢問如何簽賭六合彩一節甚明，足徵本件被告3人實屬膽
      大妄為，明知告訴人並未積欠賭債，仍偽以追討債務為由
      向告訴人強索財物，堪認被告3人主觀上具有強盜罪不法
      所有意圖之犯意聯絡無訛。
   2、另證人即共同被告甲○○固於原審審理時證稱：伊以六合
      彩組頭欠錢為由，邀約被告乙○○、戊○○一同前往告訴
      人經營之報紙店內，而渠2人在檢方偵查庭之前均不知六
      合彩中彩金一事為伊杜撰云云（見原審卷第198頁、第200
      頁、第201頁），及於本院審理中證述：伊係打電話給被
      告乙○○、戊○○他們說伊有中六合彩，請他們跟伊去收
      帳，伊會分錢給他們，那是收帳收來的錢，我是給他們分
      紅的；98年7月1日在告訴人店裡時，被告3人均未向告訴
      人說要跑路費云云（見本院卷第153頁、99年8月5日審判
      程序筆錄第4頁），惟查，被告甲○○本身固已坦承強盜
      犯行，然被告乙○○、戊○○是否涉犯本件強盜罪，仍與
      其所成立之罪名、刑度有密切利害關係，是其上開證詞之
      可信度尚非無疑，況參諸共同被告甲○○於原審明確證稱
      ：伊邀約被告乙○○、戊○○前往時，並沒有提出任何憑
      證、簽單以證明告訴人有欠伊錢等語（見原審卷第21頁、
      第198頁），已如前述，而被告乙○○、戊○○復多次自
      承：渠等於98年7月1日並未見被告甲○○出示任何債權憑
      證，亦無法肯定其對告訴人是否確有債權，而案發現場告
      訴人也多次向渠等陳稱並未積欠任何債務等節（見98年度
      他字卷第2394號卷第4頁、第8頁、偵查卷第93頁、第96頁
      、98年度聲羈字第230號卷第5頁、原審卷第22頁），且細
      繹被告甲○○於98年7月2日所提出自行書寫之六合彩簽單
      1張（見偵卷第45頁），其上僅載有「二×1三×3四×000
      000000」等數字，亦無法據以確認被告甲○○與告訴人間
      有任何債權債務關係；另參以被告乙○○、戊○○先前於
      93年間甫因追討債務而經臺灣板橋地方法院檢察官以強盜
      罪名起訴，有本院被告前案紀錄表1份在卷可稽（見原審
      卷第9頁至第10頁、第13頁至第14頁，本院卷第43頁、第
      48頁反面、第49頁正面），何以渠等竟仍率爾輕信被告甲○○片面之詞，遽認告訴人積欠其六合彩彩金，更顯可疑
      ；再者，如被告3人所辯係追討債務乙節屬實，又何以於
      98年7月1日特意持不明材質之道具槍1支至現場，期間並
      關閉該報紙店之鐵捲門，甚且將該店內所裝設之監視錄影
      器強行拆卸攜離，顯見其心極虛，況渠等事後亦未回報被
      告甲○○所稱共同出資簽賭之友人，竟在計程車上逕自將
      所得之錢財朋分殆盡，衡諸被告3人上揭行徑均與一般追
      討債務迴異，益徵本件被告3人係以假借討賭債之名，向
      告訴人強索財物甚明，共同被告甲○○於原審及本院審理
      中所為上揭證言，堪認係迴護被告乙○○、戊○○之詞，
      而被告乙○○、戊○○2人所辯亦屬事後卸責之詞，不足
      採信。
   3、又證人即計程車司機葉景林固於原審審理時證稱：被告3
      人搭乘計程車時，曾談及組頭簽中要給錢，但詳細內容伊
      不清楚云云（見原審卷第187頁、第188頁），然其先前亦
      證稱：伊沒有注意聽被告3人講話內容，當時伊在聽警廣
      電台廣播云云（見原審卷第185頁），且證人葉景林於警
      詢之際均未提及上開組頭簽中給錢一事（見偵查卷第27頁
      至第29頁），是上揭證詞之憑信性已有可疑，況退步言，
      縱如證人葉景林所述，被告3人確於搭乘計程車期間有上
      開談話，然渠等於98年7月1日案發後認追討賭債之藉口有
      利可圖，因而起意翌日再持自行編造之六合彩簽單1張至
      告訴人店內，均如前述，是渠等雖在計程車上談論組頭簽
      中未給錢一事，亦有可能係為隔日犯案預作準備，尚不能
      據此即足以證明被告乙○○、戊○○不具不法所有意圖，
      是尚難以此作為對被告3人有利之認定。
   4、至被告乙○○、戊○○另辯稱：伊等並未將告訴人抽屜內
      零錢取走，足見並非強盜行為云云，惟被告3人均具不法
      所有意圖，而向告訴人強索錢財並強取鐵捲門遙控器乙只
      、監視錄影器主機得逞，均如前述，且渠等在案發現場自
      稱不取零錢，要告訴人放心一節，業經告訴人證述在卷，
      足見被告3人意在強取大筆金額，而不屑於零用小鈔，是
      亦不能據此即認為被告乙○○、戊○○並未具不法所有之
      意圖甚明，是以被告乙○○、戊○○亦具有不法所有意圖
      ，而與被告甲○○共同基於強盜之犯意聯絡，向告訴人強
      索金錢，詳如前述，是此部分所辯被告甲○○應不構成結
      夥3人以上之加重強盜罪，亦非可採。
三、綜上所述，被告3人上揭辯解，均不足採信。從而，本件事
    證明確，被告3人上開結夥強盜、恐嚇取財未遂犯行，均堪
    認定，應予依法論科。
四、按是否「不能抗拒」又應以通常人之心理狀態為準。如行為
    人所實施之不法手段足以抑制通常人之抗拒，使之喪失自由
    意思，即與（不能抗拒）之意義相當，反之則否。而在通常
    人能以抗拒之狀態，但被害人因年齡、性別、性格、體能等
    因素，其抗拒能力較之通常人減弱，足認其抗拒顯有困難者
    ，即應以被害人本人之心理狀態為判別標準（參照最高法院
    80年度臺非字第360號判決意旨），查本件告訴人丁○○於
    98年7月1日個人單獨於報紙店內，遭被告3人持黑色不明材
    質之道具手槍1支抵住頭部，並多次遭拉扯及出言脅迫，因
    而交付財物，其所有之鐵捲門遙控器乙只及監視錄影器主機
    亦遭強行取走及拆卸攜離，核其情節當已達不能抗拒之程度
    ，是核被告甲○○、乙○○、戊○○3人所為，均係犯刑法
    第328條第1項之強盜罪而有同法第321條第1項第4款之加重
    處罰情形，應論以刑法第330條第1項加重強盜罪，及同法第
    346條第1項（原審判決書漏載）、第3項（原審判決書誤載
    為第2項）之恐嚇取財未遂罪。又公訴意旨認被告3人於98
    年7月2日所為係刑法第330條第2項之加重強盜未遂罪，然強
    盜罪應以被害人是否以達不能抗拒為要件，查證人即告訴人
    於偵查中及原審證述：……第二天上午9時許，被告3人再次
    前來，被告乙○○手持1張不知為何人所寫、上載若干數字
    之紙片，稱其大哥賭博中3星，但伊並未支付彩金，要伊交
    付20餘萬元，其餘被告也在旁幫腔要伊拿錢出來，不然要給
    伊好看，還放話表示就算伊報警也沒關係，伊聽聞後心中恐
    懼，苦苦哀求……等語（見偵查卷第111頁、第112頁、原審
    卷第143頁），已如前述，而被告3人則自承：98年7月2日並
    未攜帶任何工具至案發現場（見原審卷第211頁），是98年7
    月2日被告3人雖再行前往告訴人報紙店內，並以自行假造之
    六合彩簽單向其索討金錢，並出言恫嚇，然並未對告訴人身
    體施以強制力，亦未攜帶任何工具到場助勢，核與98年7月1
    日所為之強盜行為顯然有異，自難認告訴人於98年7月2日已
    達不能抗拒之程度，是被告3人此部分應係犯刑法第346條第
    第1項、第3項（原審判決書漏載第1項、並將第3項誤載為第
    2項）之恐嚇取財未遂罪（起訴書犯罪事實欄亦同此記載，
    另罪名諭知見原審卷第181頁），公訴人認此一部分涉有刑
    法第330條第2項之加重強盜未遂罪，尚有未合，惟因二者基
    本社會事實同一，爰依法變更起訴法條。被告3人間就上開
    犯行，有犯意聯絡及行為分擔，均為共同正犯。另被告3 人
    以強脅之方式，使告訴人交出12,500元，又強取告訴人所有
    之鐵捲門遙控器乙只、監視錄影器主機乙臺等行為，主觀上
    應係基於同一強盜之犯意，所侵害之法益均同一，各行為之
    獨立性極為薄弱，依一般社會觀念難以強行分離，是其各個
    舉動不過為犯罪行為之一部分，而接續完成整個犯罪，顯基
    於單一犯意接續所為，侵害單一法益，應包含於一行為予以
    評價，為接續犯，應論以一罪。又被告3人所犯上開加重強
    盜、恐嚇取財未遂2罪，犯意各別，行為互殊，應予分論併
    罰。另按被告犯應併合處罰之數罪，經法院以判決或裁定定
    其數罪之應執行刑確定者，該數罪是否執行完畢，均係以所
    定之應執行刑全部執行完畢為斷。其在定應執行刑之前已先
    執行之有期徒刑之罪，因嗣後與他罪合併定應執行刑，而由
    檢察官換發執行指揮書執行應執行刑，是其前已執行之有期
    徒刑部分，僅應予扣除，該罪宣告之刑不能認為已執行完畢
    （最高法院93年度臺非字第298號判決意旨可資參照），查
    被告戊○○前於97年間因施用毒品案件，經臺灣臺北地方法
    院以97年度簡字第4128號判決有期徒刑3月確定，嗣於97 年
    12月19日易科罰金繳納完畢，又因施用毒品案件，經前開法
    院以97年度簡字第5097號判決有期徒刑3月確定，嗣該2案經
    臺灣臺北地方法院以98年度聲字第1133號裁定定應執行刑為
    有期徒刑5月確定，該有期徒刑5月尚未執行等情，有本院被
    告前案紀錄表1份、臺灣臺北地方法院檢察署98年9月9日北
    檢玲退98執更886字第64534號函附卷可按（見原審卷第13
    頁至第18頁、第76頁），是被告戊○○先前所宣告之有期徒
    刑3月，既與他罪合併定應執行刑，此部分雖經繳納易科罰
    金完畢，仍不能認為已執行完畢，自與累犯之規定未合，應
    不成立累犯。又被告3人於98年7月2日涉犯之恐嚇取財部分
    ，被告3人雖已著手行為之實行，惟未生既遂之結果，均為
    未遂犯，均應依刑法第25條第2項規定，按既遂犯之刑減輕
    之。
五、原審審理結果，因認被告3人罪證明確，適用刑法第28條、
    第330條第1項、第346條第3項（原審判決書誤載為第2項）
    、第1項、第25條第2項、第51條第5款之規定，並審酌被告3
    人年輕力壯，不憑己力奮發向上，竟共同持犯下本件強盜、
    恐嚇取財未遂犯行，惡性重大，且強盜所得財物尚鉅額，及
    造成告訴人心中極大恐懼，以及被告等人參與犯行分工程度
    、犯罪後態度、素行等一切情狀，分別量處如原審判決如所
    示之刑，並定應執行之刑。另說明被告乙○○所持黑色不明
    材質之道具手槍1支，係被告乙○○所有供本件犯罪所用之
    物，業據其供明在卷（見偵查卷第93頁），雖未扣案，惟尚
    無證據證明業經滅失，而扣案之六合彩簽單1張，亦係被告
    甲○○所有供共同犯恐嚇取財犯罪之用，均依法諭知沒收；
    並敘明公訴人以被告3人正值青年，竟不思正途取財，而結
    夥強盜，顯有犯罪之習慣，爰依法請求諭知刑前強制工作等
    語。惟按保安處分係針對受處分人將來之危險性所為之處置
    ，以達教化、治療之目的，為刑罰之補充制度。我國現行刑
    法採刑罰與保安處分雙軌制，係在維持行為責任之刑罰原則
    下，為協助行為人再社會化之功能，以及改善行為人潛在之
    危險性格，期能達成根治犯罪原因、預防犯罪之特別目的，
    是保安處分中之強制工作，旨在對嚴重職業性犯罪及欠缺正
    確工作觀念或無正常工作因而犯罪者，強制其從事勞動，學
    習一技之長及正確之謀生觀念，使其日後重返社會，能適應
    社會生活，……保安處分應受比例原則之規範，使保安處分
    之宣告，與行為人所為行為之嚴重性、行為人所表現之危險
    性及對於行為人未來行為之期待性相當之意旨而制定，而由
    法院視行為人之危險性格，決定應否令入勞動處所強制工作
    ，以達預防之目的（最高法院95年度臺上字第4615號判決意
    旨可資參照），查被告3人雖於98年7月1日、同年7月2日分
    別犯下本件罪行，惟尚難據此認定被告等人有犯罪之習慣，
    況依比例原則，綜合其所表現之危險性及對其未來之期待性
    等情以觀，認宣告如原審判決主文所示之刑，已足認為與被
    告犯行之處罰相當，尚難認定有另宣告強制工作以預防矯治
    其社會危險性之必要，爰不另為強制工作之諭知，是檢察官
    聲請諭知被告3人強制工作部分，尚無必要。核其認事用法
    ，均無違誤，量刑亦屬妥適。被告甲○○、乙○○、戊○○
    上訴意旨除仍執原審上揭辯解外，被告甲○○並以原審判決
    量刑過重；被告乙○○並以其確係因誤信被告甲○○之追討
    彩金說詞，而前後2人至告訴人報攤追討彩金，其主觀上欠
    缺不法所有意圖，原審僅憑告訴人前後矛盾多有破綻之指訴
    內容作為認定犯罪之依據，自有違誤；被告戊○○並以本件
    伊曾多次向他人（即告訴人、買報的婦女和計程車司機葉景
    林）表示係為討債而來，可知被告係自始至終深信告訴人確
    有欠債情事，益證被告3人98年7月1日係前往討債而非意圖
    強盜，伊主觀上係基於幫助討債之意思，並未具有為自己所
    有之不法意圖；而98年7月2日伊雖曾與被告甲○○、乙○○
    至告訴人店裡，但伊並未進入店內討債，伊是站在店外面等
    云云為上訴理由，指摘原判決不當。惟查：（一）本件被告
    3人確於上揭時、地，持黑色不明材質道具手槍1支抵住告訴
    人並出言恫稱，以此強暴、脅迫之方式，至使告訴人無法抗
    拒而交付12,500元以及強取該監視錄影器主機得逞，被告3
    人事後並在計程車上各自朋分上開強盜所得，而翌日渠等3
    人又再次前往告訴人店內，偽以簽賭中彩金為由，出具自行
    書寫之六合彩簽單1張，並向告訴人出言恐嚇命其交付錢財
    ，嗣經報警處理而未遂等情，業如前述，並據證人即告訴人
    於偵查中及原審審理中到庭證述明確，參諸告訴人於偵查中
    及原審審理時就上開遭強盜、恐嚇取財未遂之經過均堅指不
    移，不僅與原審勘驗98年7月1日案發現場之監視錄影光碟所
    示影像相互吻合，亦與被告3人自承98年7月2日始向告訴人
    提出自行書寫之六合彩簽單1張，以及被告戊○○之母親事
    後另行向告訴人致歉等情大致相符（見原審卷第21頁至第22
    頁、第148頁），至證人即共同被告甲○○於本院審理中到
    庭證述：伊係向被告乙○○、戊○○2人說伊有中六合彩，
    請他們跟伊去收帳、討債云云，揆諸上揭說明，係屬迴護被
    告乙○○、戊○○之詞，不足採信。本件堪認被告3人係以
    假借討賭債之名，而向告訴人行強盜之實，告訴人既未積欠
    被告3人任何債務，且被告乙○○、戊○○2人事後亦分得向
    告訴人行搶之財物，益證被告乙○○、戊○○2人主觀上具
    有為自己不法所有之意圖甚明。（二）被告戊○○確於98年
    7月2日上午9時40分許，與被告甲○○、乙○○共同至告訴
    人店內，由被告乙○○持先前由甲○○自行書寫之六合彩簽
    單1張，以其老大中3星為由，要求告訴人交付彩金20餘萬元
    ，若不從將讓之好看等語向告訴人恫嚇，致其心生畏懼，而
    向渠等苦苦哀求，嗣鄰人發覺有異，報警當場查獲始未得逞
    ，而警方到場處理後，於被告戊○○身上扣得98年7月1日所
    分得之贓款3,50 0元等情，業如前述，並據證人即告訴人於
    偵查中及原審審理中到庭證述甚詳，堪認被告3人當日至告
    訴人店裡，主觀上係基於意圖為自己不法所有之犯意聯絡無
    訛，蓋如被告戊○○與被告甲○○、乙○○未有上揭犯意聯
    絡，其何以在前1日即98年7月1日渠等已至告訴人店裡行搶
    ，並從行搶財物中分得3,500元，其在翌日仍與被告甲○○
    、乙○○共同前往告訴人店裡，而推由被告乙○○持先前由
    甲○○自行書寫之六合彩簽單1張，以其老大中3星為由，要
    求告訴人交付彩金20餘萬元，若不從將讓之好看等語向告訴
    人恫嚇？是被告戊○○辯稱其主觀上不知告訴人並未積欠被
    告甲○○債務云云，自不足採。本件被告3人既係共同前往
    告訴人店裡，並由被告甲○○、乙○○在店內恐嚇告訴人，
    則被告戊○○當時在告訴人店門口，應係負責把風無訛。是
    證人即共同被告甲○○於本院審理中雖證述：被告乙○○、
    戊○○2人分得之金錢，係伊討債之分紅，及98年7月2日上
    午9時40 分許，至告訴人店裡後，被告戊○○未進入店內討
    債，係在店門口與人聊天云云（見本院卷見第153頁、99年8
    月5日審判程序筆錄第5頁），自屬迴護被告戊○○之詞，不
    足採信。（三）按量刑之輕重，係屬事實審法院得依職權自
    由裁量之事項，茍於量刑時，已依行為人之責任為基礎，並
    斟酌刑法第57條各款所列情狀，而未逾越法定範圍，又未濫
    用其職權，即不得遽指為違法，此觀最高法院72年度台上字
    第6696號判例意旨自明。本件原審量刑時已就被告甲○○部
    分，審酌被告年輕力壯，不憑己力奮發向上，竟共同持犯下
    本件強盜、恐嚇取財未遂犯行，惡性重大，且強盜所得財物
    尚鉅額，及造成告訴人心中極大恐懼，及與被告人等人參與
    犯行分工程度、犯罪後態度、素行等一切情狀，其量刑尚稱
    妥適。此外，本件原判決就被告3人上訴所執理由取捨亦已
    多所論述，及說明其憑以認定之依據，有如前述，經核與吾
    人日常生活經驗所得之定則亦無違背。被告3人所執上訴理
    由，本院尚難採為被告有利認定之依據。是本件被告3人上
    訴均無理由，均應予駁回。
據上論斷，應依刑事訴訟法第368條，判決如主文。
本案經檢察官黃柏齡到庭執行職務。
中    華    民    國    99    年    8    月     26    日
              刑事第十五庭  審判長法  官  吳昭瑩
                                  法  官  蘇隆惠
                                  法  官  吳炳桂
以上正本證明與原本無異。
如不服本判決，應於收受送達後10日內向本院提出上訴書狀，其
未敘述上訴之理由者並得於提起上訴後10日內向本院補提理由書
（均須按他造當事人之人數附繕本）「切勿逕送上級法院」。
                                  書記官  洪雅蔓
中    華    民    國    99    年    8     月    27    日
附錄本案論罪科刑法條全文：
刑法第330條第1項：
犯強盜罪而有第 321 條第 1 項各款情形之一者，處 7 年以上有
期徒刑。
刑法第346條第1、3項：
意圖為自己或第三人不法之所有，以恐嚇使人將本人或第三人之
物交付者，處6月以上、5年以下有期徒刑，得併科1,000元以下
罰金。
前二項之未遂犯罰之。

司法院資訊處製作；財團法人民間司法改革基金會備份。
